臺灣高等法院花蓮分院刑事判決　　　　　　　　　　　九十二年度選上訴字第八號
　　上　訴　人　
　　即　被　告　乙○○
　　　　　　　　甲○○
　　共　　　同
　　選任辯護人　林武順律師
右上訴人即被告等因違反公職人員選舉罷免法案件，不服臺灣花蓮地方法院九十二年
度訴字第一三一號中華民國九十二年九月五日第一審判決（起訴案號：臺灣花蓮地方
法院檢察署九十一年度偵字第一三九三號），提起上訴，本院判決如左：
    主  文
原判決撤銷。
乙○○、甲○○共同對於有投票權之人交付賄賂，而約其投票權為一定之行使，各處
有期徒刑陸月；如易科罰金，均以參佰元折算壹日。各褫奪公權貳年。扣案預備投票
交付賄賂之新台幣參仟元沒收。
    事  實
一、乙○○為花蓮縣萬榮鄉馬遠村第十七屆村長候選人，為達當選該屆馬遠村村長之
    目的，竟與其妻甲○○基於對有投票權人交付賄賂，約定投票權為一定行使之犯
    意聯絡，及與其妻甲○○、其同學杜盛光（經台灣花蓮地方法院檢察署檢察官另
    為緩起訴處分）基於預備對有投票權人交付賄賂，約定投票權為一定行使之概括
    犯意聯絡。先於民國（下同）九十一年五月下旬間之某日晚間八時許，乙○○與
    甲○○至花蓮縣萬榮鄉馬遠村八號杜盛光住處，交付新台幣（以下同）三千元予
    有投票權之杜盛光，其中一千元為給予杜盛光之賄賂；另二千元則委請杜盛光交
    付予有投票權之其妻馬春妹、其父杜石海，約定於同年六月八日村長選舉投票日
    ，應投票予乙○○，並得到杜盛光之承諾。嗣乙○○、甲○○夫婦復於同年五月
    三十一日之某時，在同村六十三號馬仁智住處，再交付六千元予杜盛光，請求杜
    盛光將其中一千元交予杜盛光有投票權之弟妹杜秋銀，做為杜盛光之弟妹杜秋銀
    投票予乙○○之代價；剩餘之五千元則做為杜盛光為乙○○拉票，購買菸酒、檳
    榔等物之經費，並得到杜盛光之承諾。惟在同年六月三日，杜盛光尚未將上開金
    錢交付予其妻馬春妹、其父杜石海及其弟妹杜秋銀前，即為警查獲。
二、案經花蓮縣警察局鳳林分局報告台灣花蓮地方法院檢察署檢察官偵查起訴。
    理  由
一、訊據上訴人即被告（以下簡稱被告）乙○○固坦承為花蓮縣萬榮鄉馬遠村第十七
    屆村長候選人，於九十一年五月下旬某日晚間八時許，至花蓮縣萬榮鄉馬遠村八
    號杜盛光住處交付三千元予杜盛光，及於同年五月底交付六千元給杜盛光之事實
    ；惟矢口否認有何賄選之犯行，辯稱：三千元是選舉前交給杜某幫我拉票，讓他
    買飲料用的，六千元是開始選舉後他替我開車的工錢云云。上訴人即被告（以下
    簡稱被告）甲○○亦坦承與乙○○分別在九十一年五月下旬某日與五月三十一日
    各交付三千元及六千元給杜盛光之事實；惟矢口否認有何賄選之犯行，辯稱：錢
    是用來買檳榔、飲料、香菸及給杜盛光之工錢云云。經查：
（一）被告乙○○夫婦共交付九千元給杜盛光，第一次是在杜盛光家裡由乙○○及甲
      ○○交付三千元，第二次是在五月三十一日至六月一日間某日，在馬仁智家中
      交付，錢是包括家裡拉票的錢共四票，但杜盛光還未交給家人，杜盛光有同意
      拿錢幫乙○○拉票，其餘五千元用作買檳榔、香菸、礦泉水之用，另杜盛光有
      幫乙○○開車，一天工資一千三百元，共幫他開了五天，這筆錢乙○○尚未給
   等情，業據證人杜盛光於檢察官偵查中供述明確（九十一年度選他字第一二六
      號卷九十一年六月五日訊問筆錄）。且證人杜盛光於檢察官嗣後偵訊時亦陳明
      對之前所筆錄內容沒有意見，並且承認乙○○有向伊買票等情（九十一年度偵
      字第一三九三號卷九十一年十一月二十二日訊問筆錄）。雖證人杜盛光於原審
      時雖翻異前詞，改稱乙○○夫婦所交付之九千元是包括開車五天之工資及加油
      、買檳榔及飲料的錢等語，惟亦承認於偵查中因為緊張所以有為偵查中上開供
      述（見原審卷九十二年八月十四日筆錄第五頁）云云；惟酌之檢察官偵訊之時
      間離案發時間較近，證人杜盛光當時之供述應較少考慮利害關係，且杜盛光當
      時為乙○○之司機，此為證人杜盛光及被告乙○○、甲○○為一致之供述，足
      見彼等關係甚為密切，其當無誣陷乙○○、甲○○之理。是堪認證人杜盛光於
      偵查中所述乙○○夫婦先後交付三千元、六千元，其中四千元要買四票，而開
      車工資尚未給付之證詞，並無顯有不可信之情況，而足可採信。被告共同選任
      辯護人雖質疑上開偵查筆錄記載之內容，惟經本院當庭勘驗上開偵查筆錄錄音
      帶及選任辯護人之錄音譯文，再核對上開偵查筆錄，雖上開偵查筆錄記載較為
      簡要，惟證人杜盛光確有為如筆錄內容之陳述無訛，尚難以此否定上開偵查筆
      錄之證據力。
（二）另原審辯護人雖為被告乙○○辯護稱：杜某家中有投票權者有七人，如依公訴
      人所言被告給杜某四千元作為賄賂，為何未對其他之弟、弟妹一併交付賄賂？
      又何須分二次交付？又何以未轉交賄款？等語。然查證人杜盛光家中有投票權
      之人雖有七人，即其本人及三個弟弟、一個弟妹即杜秋銀、父親及其妻，固據
      證人杜盛光陳述明確，惟其亦陳稱三個弟弟二個在台北，一個在台中，弟妹選
      舉當時住在我家隔壁，只有弟妹一個人住家裡等語。故被告乙○○、甲○○未
      將杜盛光離家在外之三個弟弟計入賄選之對象，亦無不合理之處；而杜秋銀既
      未與杜盛光同住，被告二人嗣後發現尚有杜秋銀一票而另行交付賄款，亦無悖
      常理，原審辯護人上開所辯，尚無足採。
（三）再本件被告乙○○、甲○○均一致坦承交付杜盛光合計九千元之事實，益徵證
      人杜盛光所述之證詞與事實相符，並非虛構。至於被告乙○○、甲○○雖辯稱
      給杜盛光之九千元是包括杜盛光開車五天之工錢，一天一千三百元云云；惟被
      告乙○○於警詢時先稱：九千元是包括叫杜盛光買香菸等物，其餘作為工資，
      我沒有以工或天數計算，這些錢是叫他替我買東西使用一直到停止宣傳為止等
      語；其於偵查中又稱杜盛光開車幾天不清楚云云。被告甲○○於警詢時亦稱沒
      有說工資多少；於偵查中則先稱九千元都是工資，經檢察官訊問以一天工資如
      何算？被告甲○○則答稱我就是這樣子給，外面的工資一天約一千二或一千三
      百元等語；嗣經檢察官進一步追問如果以一天一千三百元來算也不過六千五百
      元為何給他九千元？被告甲○○則稱剩下的買檳榔云云。斟酌被告乙○○、甲
      ○○對於九千元之用途，及如何計算杜盛光工資一節，所述前後不一且互不相
      符；彼等辯稱九千元是工資及買檳榔等物之用云云，應是事後卸責之詞，不足
      採信。
（四）又被告乙○○及甲○○共同在九十一年五月下旬某日與五月三十一日各交付三
      千元及六千元給杜盛光，並以其中四千元買四票，已得到杜盛光之承諾，惟杜
      盛光並未將其中三千元交付家人等情，已如前述。則被告乙○○及甲○○對於
      有投票權之杜盛光交付賄賂，而約其投票權為一定行使之犯行，顯有犯意之聯
      絡；另被告乙○○、被告甲○○與杜盛光，對預備對有投票權之馬春妹、杜石
      海、杜秋銀交付賄賂，而約其投票權為一定行使之犯行亦有犯意之聯絡，均堪
      認定。本件被告乙○○、甲○○二人犯行，事證明確，應依法論科。
二、按對於有投票權之人預備行求賄賂僅以行賄之一方表示意思已足，不以他方允受
    為必要；而對於有投票權人交付賄賂罪，則須雙方意思表示合致並進而有賄賂之
    交付及收受行為始能成立，此二罪之犯罪構成要件不同。核被告乙○○、甲○○
    所為，均係犯公職人員選舉罷免法第九十條之一第一項投票交付賄賂罪，及同法
    第九十條之一第二項預備投票交付賄賂罪。被告乙○○、甲○○就投票交付賄賂
    罪（對杜盛光部分），被告乙○○、甲○○與杜盛光就預備投票交付賄賂罪（對
    馬春妹、杜石海、杜秋銀部分），分別間有犯意聯絡及行為分擔，均應論以共同
    正犯。公訴人認被告二人前揭行為均係犯公職人員選舉罷免法第九十條之一第一
    項投票交付賄賂罪，而被告二人對馬春妹、杜石海、杜秋銀部分，僅止於預備階
    段，起訴法條尚有未恰應予變更。被告二人先後二次預備交付賄賂之犯行，時間
    緊接，構成要件相同，顯係基於概括之犯意反覆為之，應依連續犯之規定論以一
   罪，並加重其刑；且與其等所犯之投票交付賄賂罪，有想像競合關係，應從一重
    論以投票交付賄賂罪。原審對被告二人論罪科刑固非無見，惟認被告二人對馬春
    妹、杜石海、杜秋銀部分，亦成立投票交付賄賂罪，尚有未洽。被告二人上訴否
    認犯罪雖無理由，惟原判決既有未當之處，仍應撤銷改判。爰審酌被告二人參與
    地方選舉時未思公平競爭，竟意圖藉金錢之引誘，影響民眾之投票行為，使民主
    社會中最為珍貴之資產，即個人本於良知表達意見之權利橫受竄奪，長此以往，
    將漸侵蝕國本，阻礙國家永續之生存發展，危害自非淺薄，惟二人均無不良之前
    科，素行尚屬良好，僅因一時失慮誤罹刑章，且被查獲買票之人數不多，惟犯罪
    後猶矢口否認犯行之態度等一切情狀，分別量處如主文第二項所示之刑，並諭知
    易科罰金之折算標準，及均依公職人員選舉罷免法第九十八條第三項之規定宣告
    褫奪公權。另公職人員選舉罷免法第九十條之一第三項固規定預備或用以行求期
    約或交付之賄賂，不問屬於犯人與否，沒收之。但如其賄賂已交付與有投票權之
    人收受，因收受者係犯刑法第一百四十三條第一項之投票受賄罪，其所收受之賄
    賂應依同法條第二項之規定沒收之，如全部或一部不能沒收時，追徵其價額。故
    犯投票行賄罪者，其已交付之賄賂自應依刑法第一百四十三條第二項之規定於其
    對向共犯所犯投票受賄罪之從刑宣告追徵、沒收，不得再依上開規定沒收（最高
    法院九十二年度台上字第四一一八號、五五七七號判決參照）。被告二人交付予
    杜盛光中之一千元，係成立投票交付賄賂罪，應依刑法第一百四十三條第二項之
    規定於杜盛光所犯投票受賄罪之從刑宣告沒收，不得再依上開規定沒收；惟扣案
    預備用於投票交付賄賂之三千元，則仍應依公職人員選舉罷免法第九十條之一第
    三項宣告沒收；至其餘五千元並非預備或用以行求期約或交付之賄賂，爰不另為
    沒收之宣告。
三、公訴意旨另以：被告乙○○另於同年五月三十一日下午五時許，至花蓮縣萬榮鄉
    馬遠村六十二之一號田美芳（業經檢察官於原審撤回起訴）之住處，交付二千元
    予有投票權之田美花，並要求田美芳及田美芳之先生江武榮於同年六月八日選舉
    日，投票予乙○○，並得到田美芳之同意，因認被告乙○○此部分亦涉嫌投票交
    付賄賂罪等語。訊之被告乙○○則堅詞否認有交付任何財物予田美芳，而公訴人
    認被告乙○○涉嫌此部分之犯行，是以共同被告田美芳於警詢時之自白為唯一證
    據。經查：共同被告田美芳除於警詢時自白外，其於檢察官偵查中、本院審理時
    均堅詞否認被告乙○○有何行賄金錢之行為，並辯稱：警員說如果沒有說「有」
    的話就不給我回家等語，經本院勘驗共同被告田美芳錄音帶之結果，就被告乙○
    ○行賄之日期、時間、金額、地點等重要事項，均是由警員先敘明，再由田美芳
    回答「嗯」、或附合警員之詢問內容，此有勘驗筆錄附卷可按（見原審卷九十二
    年八月二十一日筆錄第十二頁）。其指述內容非但不具體亦不詳實，且極易曲從
    警員之詢問而為不實之供述，則共同被告田美芳之指述先後既不一致，而其於警
    詢時之陳述亦無何事證足認有較可信之特別情況，復無其他證據足認被告乙○○
    有對田美芳行賄之事實，則共同被告田美芳指述既有瑕疵可指，尚無從依其有瑕
    疵之指述而推論被告乙○○之犯行。故被告乙○○此部分之犯行應屬不能證明，
    惟公訴人認為被告乙○○此部分之犯行與前揭有罪部分有裁判上一罪之連續犯關
    係，爰不另為無罪之諭知，併此敘明。
據上論斷，應依刑事訴訟法第三百六十九條第一項前段、第三百六十四條、第三百條
、第二百九十九條第一項前段，公職人員選舉罷免法第九十條之一第一項、第二項、
第三項、第九十八條第三項，刑法第十一條、第二十八條、第五十六條、第五十五條
、第四十一條第一項、第三十七條第二項，罰金罰鍰提高標準條例第二條，判決如主
。
本案經檢察官翟光軍到庭執行職務。
中　　　華　　　民　　　國　　九十三　　年　　　八　　　月　　 十九 　　日
                                    審判長法官  吳鴻章
                                          法官  黃永祥
                                          法官　林德盛
右正本證明與原本無異。
如不服本判決，應於送達後十日內，向本院提出上訴狀。其未敘述理由者，並應於提
出上訴狀後十日內向本院補提理由狀(須附繕本)。
                                        書記官　劉夢蕾
中　　　華　　　民　　　國　　九十三　　年　　　八　　　月　　 十九 　　日
附錄本判決論罪之法律條文：
公職人員選舉罷免法第九十條之一第一項、第二項、第三項
對於有投票權之人，行求期約或交付賄賂或其他不正利益，而約其不行使投票權或為
一定之行使者，處五年以下有期徒刑，得併科新臺幣四十萬元以上四百萬元以下罰金
。
預備犯前項之罪者，處一年以下有期徒刑。
預備或用以行求期約或交付之賄賂，不問屬於犯人與否，沒收之。
公職人員選罷法第九十八條第三項
犯本章之罪或刑法分則第六章之妨害投票罪，宣告有期徒刑以上之刑者，並宣告褫奪
公權。
